臺灣高等法院臺南分院刑事裁定
111年度毒抗字第18號
抗  告  人  林坤良


上列抗告人因聲請觀察、勒戒案件，不服臺灣雲林地方法院中華
民國110年12月13日裁定(110年度毒聲字第555號)，提起抗告，
本院裁定如下：
    主  文
原裁定撤銷。
檢察官之聲請駁回。
    理  由
一、抗告意旨略以：抗告人本件犯行於民國107年7月13日經查獲
    後，已經前往天主教若瑟醫療財團法人若瑟醫院身心科進行
    戒癮治療，並定期追蹤門診，已無施用毒品之情形，無再觀
    察、勒戒之必要，請求撤銷原裁定等語。
二、原裁定意旨略以：抗告人曾因施用毒品案件經觀察、勒戒，
    又曾入監執行，猶未戒除毒癮而再次施用第一級毒品，復未
    珍惜檢察官原為附命戒癮治療之緩起訴處分之機會，實難期
    待其自我約束，是檢察官聲請裁定令被告入勒戒處所施以觀
    察、勒戒，裁量並無重大明顯瑕疵。本件聲請核無不合，應
    予准許等語。
三、經查：
㈠、抗告人於107年7月13日13時許，在雲林縣麥寮鄉某處，施用
    海洛因1次，為其所坦承在卷，並有勘察採證同意書、雲林
    縣警察局臺西分局委託檢驗尿液代號與真實姓名對照認證單
    （代號：Z000000000號）、詮昕科技股份有限公司濫用藥物
    尿液檢驗報告（原樣編號：Z000000000號）在卷可佐。抗告
    人本件施用毒品案件，原經臺灣雲林地方檢察署檢察官以10
    7年度毒偵字第1664號為附命戒癮治療等命令之緩起訴處分
    ，緩起訴期間為2年（自108年1月11日起至110年1月10日止
    ），經依職權送再議後，由臺灣高等檢察署臺南檢察分署以
    108年度上職議字第412號駁回再議而確定，嗣因被告於緩起
    訴期間故意犯有期徒刑以上之竊盜案件，經同署檢察官以10
    9年度偵字第2231號案件提起公訴（嗣經臺灣雲林地方法院
    以109年度易字第400號判決判處有期徒刑3月確定，於110年
    6月7日易科罰金執行完畢），緩起訴處分因而以109年度撤
    緩字第167號撤銷緩起訴處分書予以撤銷，並提起公訴，經
    臺灣雲林地方法院以110年度訴字第178號判決公訴不受理確
    定後，再由同署檢察官以110年度毒偵字第1524號案件分案
    偵查，以上有臺灣高等法院被告前案紀錄表在卷可稽。
㈡、毒品危害防制條例第24條規定於109年1月15日修正公布，於1
    10年5月1日生效施行，依毒品危害防制條例第35條之1第1款
    規定，偵查中之案件，由檢察官依修正後規定處理。抗告人
    本件犯行前經檢察官緩起訴處分，並撤銷緩起訴處分後，於
    110年3月15日偵查終結，依修正前毒品危害防制條例第24條
    第2項規定，以110年度撤緩毒偵字第11號案件提起公訴，由
    原審法院以110年度訴字第178號案件以起訴程序違背法令，
    判決公訴不受理確定後，臺灣雲林地方檢察署於110年11月1
    8日，另分110年度毒偵字第1524號案件繼續偵查，是時毒品
    危害防制條例第24條修正條文，已經生效施行，檢察官應適
    用修正後即現行法規定處理。依毒品危害防制條例第24條修
    正理由說明：「緩起訴處分是利用機構外之處遇，協助施用
    毒品者戒除毒癮，為達成戒除毒癮之目的，於撤銷緩起訴處
    分後，宜由檢察官依法繼續偵查或起訴，亦即仍有現行條文
    第20條觀察、勒戒及強制戒治制度之適用，俾利以機構內之
    處遇方式協助其戒除毒癮，亦得為不同條件或期限之緩起訴
    處分，爰參考刑事訴訟法第253條之3第1項規定，修正第2項
    規定。」足見依現行法規定，檢察官於撤銷緩起訴處分後，
    應依法繼續偵查，且得視個案情況，予以不同條件之緩起訴
    處分，或聲請觀察、勒戒，而有別於修正前之規定。
㈢、109年1月15日修正公布，同年7月15日施行之毒品危害防制條
    例所採行之毒品政策，係以「觀察、勒戒或強制戒治」（即
    機構內處遇）及毒品條例第24條「附命完成戒癮治療緩起訴
    」（即機構外處遇）之雙軌制治療處遇，本次修正之毒品條
    例第24條已擴大對施用毒品者，能視個別情況給予繳納處分
    金、義務勞務、心理輔導或其他預防再犯措施等，顯然對被
    告較為有利之多元化緩起訴處遇精神。故法院若認檢察官未
    及審酌被告有無不適合附命完成戒癮治療等緩起訴處分情形
    ，倘逕予裁定觀察、勒戒，對被告顯然不利或有失公平，即
    宜由檢察官再行斟酌。倘被告本次再犯施用毒品，距其最近
    1次觀察、勒戒或強制戒治執行完畢釋放後，已逾3年，無論
    其間有無再犯，既均能依毒品條例第20條第3項或第24條規
    定處理，舉重以明輕，倘僅經檢察官為「附命（戒癮治療）
    緩起訴」而非起訴、判刑，不論有無完成戒癮治療，均不等
    同已接受過觀察、勒戒處遇，若其再犯，更有由檢察官依個
    案情況適用毒品條例第20條第3項或第24條規定之餘地（最
    高法院110年度台上字第5288號判決意旨參照）。
㈣、本件抗告人前經附命緩起訴處分，其中接受定期驗尿部分（1
    08年度緩護命字第178號），自108年1月11日起至109年9月4
    日止（嗣緩起處分經撤銷），驗尿結果均呈陰性反應。戒癮
    治療部分（108年度緩護療字第59號），由天主教若瑟醫療
    財團法人若瑟醫院（下稱若瑟醫院）評估適合參加後，進行
    為期1年之戒癮治療處分（108年1月11日起至109年1月10日
    止，包含替代藥物治療、心理社會復健治療團體課程等），
    戒癮治療期限屆期後，依毒品戒癮治療結案評估摘要表記載
    ，抗告人服藥、門診無缺席紀錄，團體治療已上課10次，結
    案評估結果：「是否持續服藥：否」、「是否持續門診治療
    ：否」、「評估建議事項：毒品復發使用可能性：低」、「
    定期追蹤門診：否」，是抗告人經戒癮治療後，無需持續服
    藥或門診，亦無需定期追蹤，毒品復發可能性低，可見戒癮
    治療成效良好，繼續施用毒品之機率大為降低，而抗告人於
    戒癮治療後迄今，依臺灣高等法院被告前案紀錄表之記載，
    亦無任何與毒品相關之犯罪偵查、審判紀錄，與上開若瑟醫
    院之結案評估並無不符。則因觀察、勒戒屬機構內之戒癮處
    遇，其強制力本較附條件緩起訴處分為強，對人身自由之限
    制亦較大，雖檢察官就緩起訴處分與觀察、勒戒處遇之實施
    ，有選擇適用之裁量權限，法院原則上予以尊重而僅為低密
    度之審查，然如個案中對施用毒品者施以觀察、勒戒已逾越
    必要程度，法院自無從准予所請，以符合毒品危害防制條例
    第24條修正後，採取多元化處遇措施之修法目的。本件抗告
    人業經醫療機構專業評估，認為再施用毒品之機率低，且抗
    告人於原緩起訴處分所命之定期驗尿、戒癮治療命令結束後
    ，迄今亦未見任何再涉入毒品犯罪之跡象，顯見上開若瑟醫
    院之評估結果確實符合抗告人之身心狀況，抗告人已無施以
    高強度戒癮處遇之必要，則如再命抗告人入勒戒處所觀察、
    勒戒，不僅浪費有限之機構內戒癮處遇資源，對抗告人而言
    ，亦有重複施以相同目的之不利處分，而欠缺必要性之弊，
    是以，本件檢察官聲請命抗告人入勒戒處所實施觀察、勒戒
    ，難謂已盡其妥適裁量之權限。
㈤、至於抗告人固因於原緩起訴處分期間，再犯竊盜罪經提起公
    訴，緩起訴因而撤銷，然此與抗告人是否仍有繼續施用毒品
    之可能，而應令入勒戒處所觀察、勒戒，並無何具體關連，
    2者本屬不同之事，不應混為一談，抗告人於緩起訴期間另
    犯他案，已因此經判刑確定，並已於110年6月7日易科罰金
    執行完畢，並非因此科刑判決而不能進行機構外之戒癮處遇
    措施，原裁定以抗告人未能珍惜緩起訴之機會而犯竊盜罪，
    認為其無法自我約束，而有觀察、勒戒之必要，於論理上實
    有不當連結之違誤，抗告人抗告請求撤銷原裁定，非無理由
    。
四、綜上，本件依檢察官所提之證據及聲請觀察、勒戒之理由，
    均無法認為抗告人有何應實施觀察、勒戒之必要，原裁定依
    檢察官之之聲請，裁定命被告入勒戒處所執行觀察、勒戒，
    即有違誤，抗告意旨指摘原裁定不當，非無理由，爰依法撤
    銷原裁定，並駁回檢察官之聲請。
五、應適用之法律：刑事訴訟法第413條。　　
中　　華　　民　　國　　111 　年　　1 　　月　　24　　日

                  刑事第一庭    審判長法　官  楊清安
                                      法　官  陳顯榮
                                      法　官  蕭于哲
以上正本證明與原本無異。
不得再抗告。
　　　　　　　　　　　　　　　　　　　書記官  鄭信邦
中　　華　　民　　國　　111 　年　　1 　　月　　24　　日